【裁判字號】    90,台上,6166
【裁判日期】    901005
【裁判案由】    業務侵占
【裁判全文】
最高法院刑事判決                            九十年度台上字第六一六六號
    上 訴 人
    即自訴人  邱錦春
              邱祥古
    上 訴 人
    即 被 告  甲○○
右上訴人等因邱錦春、邱祥古自訴被告業務侵占案件，不服台灣高等法院高雄分院中
華民國九十年六月二十七日第二審更審判決（八十九年度上更(二)字第二五五號，自訴
案號：台灣高雄地方法院八十四年度自字第五一九號），提起上訴，本院判決如左：
    主  文
原判決撤銷，發回台灣高等法院高雄分院。
    理  由
本件原判決認定上訴人即被告甲○○係高雄縣美濃鎮邱二世嘗祭祀公業管理人，係以
反覆從事該祭祀公業相關社會活動為業務之人，於民國八十二年八月三十日出售該祭
祀公業所有坐落高雄縣美濃鎮○○段第二一○三、二一○四、二一八四、二一九二、
二一四六、二一五三、二一四○、二一二五、二一二九、二一二八號及美濃段第四一
七－四九號等十一筆土地予邱李菊香、邱成興、劉惠淑、邱李淑媚、邱雙明、邱細昌
（李邱菊香等六人被訴使公務員登載不實、詐欺等罪部分，邱成興因已死亡，經第一
審判決不受理確定，其餘五人，則經原審法院維持第一審諭知均無罪之判決，駁回邱
錦春、邱祥古在第二審之上訴，復上訴經本院從程序上駁回確定）、邱文輝等人，取
得買賣價款新台幣（下同）二千九百五十八萬六千元後，竟意圖為自己不法之所有，
基於概括之犯意，連續自八十二年八月三十日起，至八十四年十二月三十日止，將其
中之六百九十六萬一千八百十四元侵占入己等情，因而維持第一審論處被告連續意圖
為自己不法之所有，而侵占對於業務上所持有之物罪刑（處有期徒刑一年三月）之判
決，分別駁回上訴人等在第二審之上訴，固非無見。
惟查：（一）有罪之判決書，對被告有利之證據不採納者，應說明其理由，為刑事訴
訟法第三百十條第二款所明定。故有罪判決書對於被告有利之證據，如不加採納，必
須說明其不予採納之理由，否則即難謂無判決不備理由之違誤。卷查被告於第一審、
上訴審、更(一)、(二)審，一再否認曾侵占系爭售地款，辯稱：其出售系爭土地所得價款
，除部分分配予派下員外，其餘均用在祭祀公業雜項開銷及祭祀活動等費用，所有支
出均有明細表、估價單、收據及支出傳票、日記簿等可資佐證等語。而更(一)審傳訊為
原判決附表三各項支出開立收據之邱喜昌、邱士昌、邱雙明、邱振賓等人（即該附表
編號六、十一、十六等各項支出係由邱喜昌具名開立收據；編號七九、九九之收據係
由邱士昌具名開立；編號五二、六六之收出係由邱雙明具名開立收據；編號五四、七
三、七九、八七、八八、九一、九三、九六、九八等筆支出係由邱振賓具名開立收據
），渠等分別證稱：「管理人先前有叫我車子，付車資，我是開計程車維生，目前亦
是，領錢有開收據，累積至一個月為一單位開立收據，應該有收取該款項，管理人確
實有搭我的車子付我車資」（邱喜昌部分，見更(一)卷第一四二頁背面、第一四三頁）
、「（問：提示附表三編號七九、九九款項是否你領取﹖）是我領取的，我有確實油
漆及整理花園的工錢」（邱士昌部分，見同上卷第一四四頁背面）、「收據是我繳納
的，我向管理人申請給付，是提起所有權移轉登記之高雄地院八十二年重訴一○五號
訴訟之費用，甲○○有給我三十幾萬，包括執行費用共四十一萬左右，錢是我繳交給
法院的錢」（邱雙明部分，見同上卷第一四三頁背面）、「（問：提示附表三所載編
號五四、七三、七九、八七、九一、九三、九六、九八是否有領取該款項﹖）五四是
辦桌錢、七三是油漆工錢、七九是油漆工錢，我在祭祀公業擔任委員，處理事宜有領
工資，我確實有領取上開款項」（邱振賓部分，見同上卷第一四四頁）。如若上開證
人所證屬實，前述款項似非遭被告侵占，該等證言自屬有利於被告之證據，原判決不
予採納，竟未說明其理由，自屬理由不備。（二）依原判決理由說明，邱錦春、邱祥
古另自訴被告偽造派下員同意處分系爭土地之同意書，涉犯刑法第二百十條偽造文書
罪嫌部分，因與論罪科刑之業務侵占罪名，有方法結果之牽連犯關係，而不另為無罪
之諭知（見原判決第九頁第八行至第十二行、第十三頁第四、五行），惟綜觀其理由
欄之記載，並未說明被告被訴偽造派下員同意書之犯罪，何以不能證明，顯有判決不
備理由之違法。（三）刑法第三百三十六條第二項之業務侵占罪，以對於業務上所持
有之物，變更其持有之意思，圖為自己或第三人不法所有為構成要件，如其確有該項
開支，僅因未能取得，或僅由本人或他人開立收據證明，或取得之收據未有抬頭，或
為單純之開支不當，因其未有不法所有之意圖，即與該法條之構成要件有間。被告始
終否認有侵占犯行，依原判決之記載，原判決附表一、二、三、四所示各項支出，分
別載有「未附任何收據或證明」、「由甲○○開立收據」、「由邱欽盛開立收據」、
「（收據）缺抬頭」或「抬頭為甲○○」等情，如若無訛，則被告對各該支出項目，
雖未能取得支出憑據，或僅由自己或他人立據證明，或取得之收據並未有抬頭，於會
計程序有所未合，但是否確無該項支出，而得謂各該款係為其所侵占，仍非無疑。尤
以原判決附表一編號一部分，被告已提出美濃鎮農會放款繳納存根及存款資料為證（
原審卷第一六○頁、第一六八頁、更一卷第九三頁），附表一編號二部分被告亦提出
該祭祀公業派下員代表大會會議紀錄，證明該祭祀公業曾決議依出售耕地總價款之一
成，作為管理人及祭產處理小組車馬費與報酬（見更一卷第九六頁至第九八頁），原
判決附表一備註欄內，竟均記載「未附任何收據或證明」，顯與上引卷內資料不相符
合。另原判決附表二、三、四部分，亦非不可傳喚各該立據人，加以查證，其中附表
二編號(一)(二)部分，依原判決記載，既係訴訟費用及證人差旅費之支出，被告並已詳列
各項訴訟之案由、案號（見上易卷第一二八頁至第一三○頁），更非不可由各該案件
查明是否確有該項支出，至僅由被告開立收據之祭祀費及收據未有抬頭或抬頭非被告
名義之什費、文具用品費、油費等項目支出部分，亦不難自其記載之支出性質、列名
為支出名義之人是否係為祭祀公業支出該筆款項及祭祀公業事後曾否歸墊該項支出等
途徑，查明是否確有各該支出（如祭祀費，可由被告提出之各次祭祀明細表『見更(一)
卷第二九二頁至第二九六頁』查明是否有舉辦該次祭祀﹖何人參與﹖購辦何物﹖該次
之支出是否較他次之支出浮濫﹖據以認定被告有無虛列支出，將款侵占），乃原審俱
未查證，率以「附表二所列各項，均僅由甲○○個人名義開立收據」、「附表三所列
各項，亦僅由公業職員個人或其他私人名義開立收據具領」、「附表四所列各項，憑
證均缺抬頭或抬頭不符」，推論各該款項均由被告侵占，自嫌速斷而不足以昭折服。
本院前次發回意旨，即已指摘及此，原判決仍未調查、更正，致原有未盡調查能事及
採證與卷內證據資料不符之違法，依舊存在。以上，或係上訴意旨所指摘，或為本院
得依職權調查之事項，應認原判決仍有撤銷發回更審之原因。再邱錦春、邱祥古另指
被告涉犯詐欺、背信及使公務員登載不實等部分，因原判決認與上開發回部分有方法
結果之牽連犯裁判上一罪關係，基於審判不可分原則，應併予發回。又本件雖屬刑事
訴訟法第三百七十六條第三款所列之案件，惟於刑事訴訟法八十四年十月二十日修正
公布前，原得上訴於第三審法院，且本件於八十四年八月四日已繫屬於第一審法院，
依刑事訴訟法施行法第五條第一項規定，仍應依施行前之法定程序終結之，附此明
。
據上論結，應依刑事訴訟法第三百九十七條、第四百零一條，判決如主文。
中      華      民      國     九十     年      十      月      五      日
                              最高法院刑事第一庭
                                  審判長法官  施  文  仁
                                        法官  張  淳  淙
                                        法官  林  永  茂
                                        法官  蕭  仰  歸
                                        法官  陳  世  淙
      右正本證明與原本無異
                                              書  記  官
中      華      民      國     九十     年      十      月     十一     日


司法院資訊處製作；財團法人民間司法改革基金會備份。
